【裁判字號】    95,台上,2178
【裁判日期】    950928
【裁判案由】    損害賠償
【裁判全文】
最高法院民事判決            九十五年度台上字第二一七八號
上  訴  人  甲○○
法定代理人  丙○○
            丁○○
訴訟代理人  李聖隆律師
被 上訴 人  乙○○
訴訟代理人  梁穗昌律師
被 上訴 人  財團法人長庚紀念醫院
法定代理人  戊○○
上列當事人間請求損害賠償事件，上訴人對於中華民國九十四年
十一月一日台灣高等法院第二審判決（九十四年度醫上字第三號
），提起上訴，本院判決如下：
    主  文
上訴駁回。
第三審訴訟費用由上訴人負擔。
    理  由
本件上訴人主張：伊母親丁○○懷有伊，於民國九十一年七月三
十日至被上訴人財團法人長庚紀念醫院基隆分院（下稱長庚醫院
），由該院受僱之婦產科主治醫師即被上訴人乙○○醫師協助生
產，生產中第一產程及第二產程均進展順利，並無使用具有危險
性之真空吸引術之必要，乙○○竟未確認丁○○是否破水超過二
十四小時，且未就真空吸引之原因、成功率、可能的併發症及危
險等事項善盡告知義務，亦未告知另有其他選擇，即決定以真空
吸引方式協助丁○○生產，其行為顯有過失，致伊出生時即有頭
部血腫，嗣轉往台大醫院就診，已因永久性腦部病變致罹患腦性
麻痺。伊因而受有減少勞動能力損失新台幣（下同）六百五十五
萬二千四百七十八元、增加生活上之需要四十二萬四千零八十四
元及非財產上之損害五百萬元。是長庚醫院對於僱用人乙○○執
行職務未善盡監督責任，伊自得請求被上訴人連帶賠償責任等情
，爰依消費者保護法（下稱消保法）第七條第一項、第二項、民
法第一百八十四條第一項前段、同條第二項前段、第一百九十一
條之三、第一百八十八條第一項前段規定，求為命被上訴人連帶
給付一千一百四十二萬四千零八十四元及其法定遲延利息之判決
（第一審判決上訴人敗訴後，上訴第二審，於原審聲明擴張請求
被上訴人連帶給付十一萬七千二百零三元及其法定遲延利息，即
先位聲明，求為命被上訴人連帶給付一千一百五十四萬一千二百
八十七元及其法定遲延利息；並追加依消保法第五十一條規定為
請求，備位聲明，求為命被上訴人長庚醫院給付一千一百五十四
萬一千二百八十七元及其法定遲延利息之判決）。
被上訴人則以：丁○○於生產過程中，乙○○確已盡醫師告知義
務，其所實施之醫療行為，未違反醫療常規，並無過失。又醫療
行為非屬民法第一百九十一條之三所欲規範者，自無該條規定之
適用，亦非消保法所稱「服務」，即無消保法之適用。被上訴人
長庚醫院另以：乙○○為伊醫院基隆分院婦產科主任，接生頗有
經驗，伊就乙○○之選任及監督管理並無疏失，上訴人依民法第
一百八十八條第一項前段規定，請求伊負連帶損害賠償責任，亦
無理由各等語，資為抗辯。
原審依審理結果，以：本件長庚醫院設有媽媽教室給予衛教，其
中包括臨產須知；另安排雙親教室課程大綱為產婦上課，有丁○
○衛教紀錄表及雙親教室課程大綱可稽。且於九十一年二月二十
三日及同年五月二十五日「安心待產順利生產的要領」中談及生
產方式的選擇，乃依據台大醫院婦產部婦產科綱要多媒體光碟摘
錄，內容包括自然陰道生產（包括真空吸引和產鉗之使用）與剖
腹生產之選擇、優缺點及可能發生之危險性，亦有說明書可參。
此外，被上訴人為每位產婦在第一次來產檢時提供媽媽手冊，其
中亦有生產方式之介紹與說明；丁○○亦稱產檢時就有護士跟伊
說明等語。足見在產檢時，被上訴人已讓丁○○及其家屬瞭解懷
孕與生產相關情事。又於生產時，由上訴人之父丙○○簽署分娩
手術同意書及麻醉術同意書，依分娩手術同意書附註第五點記載
：「立同意書人請務必詳閱背後說明，如有任何疑問或須進一步
瞭解，請於簽具本同意書前詳細詢問相關醫師」等語。證人即幫
助生產之住院醫師蕭銘興證稱：「當時丁○○到醫院檢查，經過
內診需住院待產，我是住院醫師，幫忙給分娩同意書。一般產婦
與家屬都在場，我有依分娩同意書後面所載之分娩手術說明對他
們說明」，證人即婦產部護士張惠美亦證稱：「（當時有否說要
用真空吸引？）乙○○醫師有跟他們說。」、「（當時有否說可
用剖腹生產？）無，因當時已見到小孩頭髮。」、「（當時跟產
婦或家屬說？）當時產婦意識清醒」、「（有否說用真空吸引有
何後遺症？）陳醫師有解釋。」各等語；另分娩手術同意書背面
分娩手術說明第六點更詳細說明：分娩過程中，在子宮頸全開之
後，有可能因胎兒窘迫、本身疾病或體竭產程停止，而需要施行
「產鉗」或「真空吸引」助產。是以，上訴人之父丙○○既已簽
署手術同意書，並經醫院派醫師詳為說明，自已知悉手術療程可
能發生之狀況，並授權醫師得視情況採行最佳方式助產，當認醫
師已盡告知義務。再者，丁○○至醫院時雖羊水已破，因經檢查
一切正常乃決定採用自然生產，於十時三十分子宮頸已開，十一
時十五分上訴人頭部已經外露，丁○○在歷經第二產程施力四十
分鐘後，已無力氣自行施力，乙○○醫師告知後，決定使用真空
吸引器協助生產，而不採行其他方式，例如剖腹生產或使用產鉗
，其決定是否不當？按所謂剖腹生產或以真空吸引器、產鉗協助
生產，不論施行何種方式，倘其目的已達，且其施行某項手術之
行為亦未違反技術規範，惟採行剖腹產手術，須將胎兒頭部推回
子宮內再為剖腹，不但胎兒頸部可能受傷而產生立即致命之危險
，且母體可能因子宮下段及陰道上段裂傷而有嚴重出血，反而造
成危害，並不可行；至於產鉗部分，其原理與真空吸引器相去不
遠，效果未必較優，後遺症可能更大，有williams產科學下冊可
參。上訴人謂被上訴人未盡告知義務，尚有其他選擇云云，即非
可採。又依歷次產檢推測，丁○○於九十一年三月十三日妊娠第
十九週至長庚醫院基隆分院接受第一次產前檢查，至同年七月二
十四日共九次產檢，皆無發現異樣，產檢項目依健保局規定包括
超音波、抽血檢查、內診（妊娠三六、三七、三八週行陰道內診
），其胎位正常，且胎頭高度為 1~0，均顯示孕婦應可由陰道自
然生產，有產檢紀錄表可考。則其預產期原為九十一年八月四日
，然於懷孕第三九週即同年七月三十日上午七時四十五分因產前
陣痛及早期破水（PRO ）至長庚醫院基隆分院待產，斯時胎兒監
視器顯示上訴人之心音（跳）正常為每分鐘一百四十下，丁○○
子宮有規則收縮，有監視圖可參，乃按原定採自然生產方式，於
八時三十分其子宮頸開口（Cx.O s）達四公分寬，於十時許其子
宮口已開啟至九公分寬，時間持續約半小時，十時三十分許子宮
口已開啟至近十公分寬，十一時十五分子宮頸已全開，且胎頭已
下降至陰道口，有接生紀錄表(2)可稽。而乙○○告知產婦胎兒有
胎頭鑄型及頭皮水腫情形，於十一時二十分予會陰局部麻醉，十
一時二十一分在真空吸引器協助下產下上訴人，為男嬰，重二八
一六公克，有產房病理紀錄單及接生紀錄表(3)可稽。由上開資料
可知，丁○○於八時三十分子宮口已經開啟四公分，至十一時二
十一分上訴人頭部外露時，此狀態已近三小時，其身心已呈俱疲
狀態，若仍期待以自然方式生產恐非易事，且卡在陰道口亦將增
加上訴人遭受感染及窒息之危險。是以乙○○決定以真空吸引方
式協助生產，以降低上訴人可能發生之危險，屬合理舉措。又查
，證人即協助施行手術之護士張惠美證稱：「……，本件母親在
外面用力的時候，已經可以看到寶寶的頭髮，當時醫師內診發現
胎兒已經有水腫的情形，我有告知家屬這個狀況，因為產婦已經
比較累了，而且已經看到寶寶的頭髮了，所以我們決定要進產房
協助產婦生產，醫生認為胎兒已經水腫，再拖下去會不妥，所以
決定用真空吸引器，來協助孕婦生產。我們真空吸引器儀器設定
壓力為五五到六０，這是正常值，……」等語。足見乙○○於使
用真空吸引器時間短暫，壓力值在常規設定正常範圍內，並無違
背技術成規，胎兒亦在短時間之內產出（張惠美證稱時間不到一
分鐘），斯時手術療程並無錯誤之處。上訴人指稱乙○○行為造
成伊腦性麻痺病症云云，即非有據。又正常新生兒頭圍平均為三
三至三五‧五公分，而上訴人出生時頭圍三四公分在正常範圍，
體重二八一六公克亦屬正常，接生紀錄單亦載明其出生時之生命
徵象APGAR 計分為出生第一分鐘為九分（滿分十分）、第五分鐘
為十分；另意識狀態評估依據「格拉斯昏迷量法」，因為新生兒
無法意識人、時、地而為表達並依令而行，護理紀錄單上記載上
訴人出生時昏迷指數（E4V2M3 ），E睜眼反應四分指自行能睜眼
，V語言能力二分指會哭，M活動能力三分指對痛能肢體屈曲，足
見當時上訴人並無腦部受傷之情事，有接生紀錄單、護理紀錄單
可稽；又長庚醫院小兒科病歷Problem  OrientedSheet記錄「PR
OM and large hematoma on head R/O vaccumcaputcephalohema
toma（早期破水疑真空吸引造成頭部大血腫）」等語，乃針對上
訴人轉至小兒科後發生陸續變化之懷疑，所謂「Problem Orient
ed Sheet」乃指病患出現狀況時，做出初步可能之懷疑（R/O ）
及當下之處置，並非結論，查其最後出院診斷為Subgaleal hemo
rrhage即帽狀腱膜下出血，有出院診斷可考；再依丁○○病歷中
接生紀錄表(4)嬰兒特殊狀況欄（Special conditions of Baby）
之記載，上訴人送至小孩加護病房，係因產前已經破水超過二十
四小時，上訴人在此種缺乏羊水浸潤狀況下，懷疑有其他傷害而
送往加護病房觀察當可預期，並非如上訴人所言係受有高危險性
創傷而被送往小兒科加護病房。又上訴人甫出生時於當日十二時
三十六分所檢測之血紅素指數（HGB ）一三‧四屬於正常，並無
出血現象，反而係上訴人之凝血指數（APTT）大於一００，有檢
測報告可稽，足見上訴人之凝血機轉異常。而小兒科醫師考慮輸
血，故通知家屬並發病危通知，發病危通知予家屬乃因發現凝血
機轉異常（APTT>100），擔心血腫擴大，經小兒科醫生發現胎兒
心臟有雜音，安排心臟超音波檢查發現有先天性心房中隔未癒合
及動脈導管未關閉心臟病，有超音波心電圖報告單可證，經輸血
後，血液檢查發現凝血機轉仍異常（部分凝血酵素元時間延長AP
TT：69 ），且血紅素（HGB）下降至五‧六，有檢驗報告可參，
故小兒科醫師建議轉林口長庚醫院；嗣九十一年八月一日上訴人
狀況已趨穩定（心跳速率145，低血壓71/61）；上訴人家屬要求
轉台大醫院，嗣後轉至台大醫院小兒科醫療亦認為上訴人之情況
係因缺血性休克（hypovolemicshock）所致，有紀錄及台大醫院
出院病例摘要可稽。按醫學文獻所載「帽狀腱膜下出血發生原因
：增加帽狀腱膜下出血危險性之主要因子，為困難的器械生產及
新生兒血液疾病。29%帽狀腱膜下出血個案發現有凝血病變，Ahu
ja等學者相信胎兒凝血病變，尤其是 Christmas因子（凝血因子
IX）缺乏是發生帽狀腱膜下出血的重要因素，……，凝血試驗部
分凝血酵素元時間（即前述之APTT ）乃檢測依賴維生素K的凝血
因子VII、IX、X及原凝血酵素（prothrombin ），故可推測是否
這些凝血病變是最初即有或藉由爾後大的血腫，導致凝血因子之
不足，而造成末期涓耗性凝血病變。其他造成嬰兒帽狀腱膜下出
血之因素包括：早產、巨嬰、胎頭過度鑄型、胎頭位置難產及急
產。」（原文見一審卷第221頁WC:Subgalealhematoma.JAMA244:
1597-8,1980 ），可見帽狀腱膜下出血、顱外出血及顱內出血，
係胎兒此種凝血機轉異常所致。上訴人腦水腫及腦出血現象，台
大醫院認為乃因發生缺血性休克所致，則被上訴人辯稱非生產過
程造成為可採。本件經行政院衛生署醫事審議委員會鑑定亦認為
……(5)該產婦第一胎，產檢都正常，胎兒經過母體骨盆時，發生
頭部水腫之情況，僅代表胎兒頭部經過母體骨盆時經產道擠壓力
所致，且病歷記載，該產婦到院時已破水，入院後於四個小時即
產下該男嬰，乙○○醫師於胎兒出生後，即送至新生兒觀護室處
理，其處理過程無疏失。(6)在產婦力氣不支之情況下，使用真空
吸引幫助生產，使用時間為一分鐘，其時機、方法確無疏失，且
病歷記載，產婦並無發燒、腹部壓痛等感染症狀，故無剖腹生產
之適應症狀。……(8)本案在產程中曾出胎心音一分下降至八０次
且產婦於子宮頸全開時，體力不支情況下，故有使用真空吸引器
之適應症，陳醫師接生過程無醫療疏失」，有行政院衛生署九十
三年十月十五日衛署醫字第０九三０二一五一七七號函所附鑑定
書可稽，則乙○○確無疏失。按消保法第一條第一項規定「為保
護消費者權益，促進國民消費生活安全，提昇國民消費生活品質
，特制定本法。」，其立法目的，乃藉由無過失責任制度，課以
製造商採取不讓危險商品流入市面，或以其他安全商品替代，使
危險商品退出市場，以減少危害之發生。而現代醫學知識就特定
疾病之可能治療方式，其實相當有限，醫師僅能本於專業知識，
就病患之病情綜合考量，選擇最適宜之醫療方式進行醫療，若將
無過失責任適用於醫療行為，醫師為降低危險，將選擇性的對某
些病患以各種手段不予治療，或傾向選擇治療副作用較少之醫療
方式，捨棄較有利於治癒病患卻危險性較高之醫療方式，此種選
擇治療對象及方式傾向之出現，即為「防禦性醫療」中最重要的
類型，對以保護消費者權益為最高指導原則之消保法而言，顯然
有所違背，即不能達成消保法第一條第一項之立法目的甚明。又
醫療手段之採取係為救治病人之生命及健康，就特定之疾病，醫
師原係以專業知識，就病患之病情及身體狀況等綜合考量，選擇
最適宜之醫療方式進行醫療。若將無過失責任適用於醫療行為，
則醫師為降低危險行為，可能以治療副作用之多寡及輕重為依據
，反而延誤救治時機，增加無謂醫療資源之浪費，並非病患與社
會之福，是應以目的性限縮解釋之方式，將醫師所提供之醫療行
為排除於消保法之適用。上訴人以被上訴人之醫療行為有違消保
法而請求賠償，尚有未洽。末查，醫療行為並非從事危險事業或
活動者製造危險來源，亦非因危險事業或活動而獲取利益為主要
目的，亦與民法第一百九十一條之三之立法理由所例示之工廠排
放廢水或廢氣、桶裝瓦斯場填裝瓦斯、爆竹場製造爆竹、舉行賽
車活動、使用炸藥開礦、開山或燃放焰火等性質有間，是醫療行
為並無民法第一百九十一條之三之適用。綜上所述，乙○○乃具
有專業執照之技術人員，長庚醫院聘任乙○○時無任何不當之處
。乙○○所為之行為無任何過失，與上訴人之傷害間，並無相當
因果關係，長庚醫院於監督管理上並無任何失當之處，被上訴人
亦無違背保護他人之法律，且醫療行為並無消費者保護法之適用
，亦無民法第一百九十一條之三之適用。從而，上訴人依民法侵
權行為法律關係及消保法第七條第一項、第二項規定，先位聲明
，請求被上訴人連帶賠償其損害，暨依消保法第五十一條規定，
備位聲明，請求被上訴人長庚醫院給付懲罰性賠償金，均屬無據
，不應准許。並說明兩造其餘攻擊防禦方法及舉證，不另逐一論
述之意見。爰維持第一審所為上訴人敗訴之判決，駁回其上訴及
追加之訴，經核於法並無違誤。上訴論旨，猶執陳詞，並以原審
採證、認事與適用法律之職權行使，及其他與判決基礎無涉之理
由，指摘原判決不當，求予廢棄，非有理由。
據上論結，本件上訴為無理由。依民事訴訟法第四百八十一條、
第四百四十九條第一項、第七十八條，判決如主文。
中    華    民    國  九十五  年    九    月  二十八  日
                      最高法院民事第七庭
                          審判長法官  劉  延  村
                                法官  劉  福  來
                                法官  黃  秀  得
                                法官  吳  謀  焰
                                法官  李  寶  堂
      本件正本證明與原本無異
                                      書  記  官
中    華    民    國  九十五  年    十    月   十二   日
                                                    Ａ


司法院資訊處製作；財團法人民間司法改革基金會備份。
